臺灣彰化地方法院交通事件裁定       100年度交聲字第1106號
移送機關即
原處分機關  交通部公路總局臺中區監理所彰化監理站
異  議  人
即受處分人  楊金真
上列異議人因違反道路交通管理處罰條例案件，對於交通部公路
總局臺中區監理所彰化監理站民國100 年7 月13日所為之處分（
彰監四字第裁64-AEZ285018號）聲明異議，本院裁定如下：
    主  文
原處分撤銷。
楊金真不罰。
    理  由
一、聲明異議意旨略以：伊先夫劉清楓曾將車號KPZ-409 號重型
    機車借予他人使用，事先未予告知，嗣後劉清楓過逝，收到
    該機車罰單，才知悉上情，遂於民國（下同）99年12月28日
    前往監理站，將車號KPZ-409 號重型機車予以報廢，實未於
    100 年5 月21日騎乘該報廢機車，亦未借該報廢機車予他人
    騎乘使用，爰依法聲明異議等語。
二、按報廢登記之汽車仍行駛者，處汽車所有人新臺幣（下同）
    3600元以上10800 元以下罰鍰，並禁止其駕駛，道路交通管
    理處罰條例第12條第1 項第9 款定有明文。又前述所稱汽車
    ，在解釋上除了同條例有特別規定外，亦應包括機器腳踏車
    在內，同條例第92條第1 項及道路交通安全規則第2 條第1
    項第1款 亦規定甚明。次按法院受理交通事件，準用刑事訴
    訟法之規定；又犯罪事實應依證據認定之，無證據不得認定
    犯罪事實，道路交通管理處罰條例第89條前段、刑事訴訟法
    第154 條第2 項分別定有明文。次按認定犯罪事實所憑之證
    據，雖不以直接證據為限，間接證據亦包括在內；然而無論
    直接或間接證據，其為訴訟上之證明，須於通常一般之人均
    不致有所懷疑，而得確信其為真實之程度者，始得據為有罪
    之認定，倘其證明尚未達到此一程度，而有合理之懷疑存在
    時，即應為有利於被告之認定（最高法院76年台上字第4986
    號判例可值參照）。是前揭刑事訴訟法上之罪疑唯輕或罪疑
    唯有利於被告之原則，於法院審理交通聲明異議案件時，亦
    有所適用。
三、經查：
(一)、本件係台北市政府警察局松山分局三民派出所員警林逸甲以
    北市警交大字第AEZ285018 號舉發違反道路交通管理事件通
    知單當場舉發蔣淑明於100 年5 月21日7 時55分在臺北市○
    ○○路○段與三民路口，騎乘已報廢懸掛車牌KPZ-409 號車
    牌之重型機車，有「報廢登記之汽車仍行駛」之違規行為，
    是以原處分機關依違反道路交通管理處罰條例第12條第1 項
    第9 款之規定，以該車牌KPZ-409 號之重型機車所有人為裁
    罰對象，對異議人裁處5400元罰鍰，固非無據。惟訊據異議
    人弟妹即證人賴秀美結證稱：車牌號碼KPZ-409 號之機車原
    係異議人先生劉清楓在使用，後來劉清楓過世，異議人接到
    該機車罰單，始悉劉清楓生前曾將該車借給一個自臺北搬來
    的鄰居使用，因不知道那個鄰居的真實姓名，為了避免再因
    該機車受罰，伊與異議人聽從監理站人員之建議，將該機車
    辦理報廢，然該車並不在異議人占有之下，無法將車牌繳回
    ，所以監理站要求簽署切結書作為報結依據等語（見本院10
    0 年11月3 日訊問筆錄第2 、3 頁）。復參以違規當日騎乘
    懸掛車牌KPZ- 409號車牌機車之蔣淑明經本院合法傳喚，無
    故不到庭，無從知悉其所騎乘機車上所懸掛之KPZ-409 號車
    牌究竟係由何處取得，且經本院細核異議人之戶籍資料，亦
    無法得知異議人與蔣淑明間有何親戚關係，此異動歷史查詢
    、楊金真全戶戶籍資料查詢結果及蔣淑明全戶戶籍資料查詢
    結果各1 紙在卷可稽。再觀卷內車牌號碼KPZ-409 號機車異
    動歷史查詢單所示，車牌號碼KPZ- 409號機車已於本件違規
    前即99年12月28日（聲明異議狀誤載為99年12月18日）報廢
    ，報廢時車牌並未繳回，又參之證人賴秀美上開證述，足徵
    本件行為人蔣淑明於違規時所懸掛之車牌並非向本件異議人
    所借用，堪予認定。
(二)、另訊據本件舉發員警及證人林逸甲結證稱：伊於舉發違規當
    時因看車身顏色相符，並未查看該車車身引擎號碼與所懸掛
    車牌KPZ-409 號車牌是否吻合等語（見本院100 年9 月22日
    訊問筆錄第2 頁），一般而言，國內汽機車竊案及偽造、變
    造車牌猖獗，竊車後將原車牌掛至他車，或找尋與原車牌之
    車種、車型、顏色相同之汽、機車，加以偽造，以避免警方
    查緝之情形，時有所聞，是本件車牌號碼KPZ-409 號機車既
    經異議人於99年12月28日辦理報廢並已喪失對該車車牌之管
    領力，又員警林逸甲於舉發本件違規時並未詳查違規機車之
    引擎號碼與該車車牌是否相符，是其於100 年5 月21日所舉
    發之懸掛車牌號碼KPZ- 409號車牌之車輛是否確係異議人所
    有之機車，即非無疑。又退步言，縱該懸掛車牌號碼KPZ-40
    9 號車牌之機車確係異議人原有之機車，惟按道路交通管理
    處罰條例中所稱之「汽車所有人」，原則上固應指車籍資料
    上所登記之車主而言，並非指該車在民法上之真正所有權人
    ，否則，車籍資料上所登記之「汽車所有人」，如僅係代替
    民法上真正之所有權人而登記為車主，或係原車輛之真正所
    有權人在未變更車籍資料之情形下，已將該車之所有權移轉
    予他人，則處罰機關於裁罰時，尚需深入調查該違規車輛在
    民法上之真正所有權人為何人，始得對於該真正所有權人予
    以處罰，則不僅在交通違規處罰上，將造成裁罰機關查證上
    之沈重負擔，且對迅速加強交通管理之行政目的而言，亦有
    極重大之阻礙。然若車輛業經報廢、牌照業經繳銷或註銷之
    情形，因該車輛原有之車籍資料已無從加以變動，而原車輛
    所有人如欲將該報廢或牌照繳銷車輛之所有權，或因其他法
    律關係而喪失所有權時，亦無從藉由車籍資料之變更，而另
    為該報廢或牌照繳銷車輛新車主之登記，故車輛經完成報廢
    或牌照繳銷登記後，其所有權誰屬已無從藉由車籍資料加以
    確認，此時則應依照民法上動產所有權歸屬之相關規定加以
    判斷，而不能僅以報廢或牌照繳銷前之車主登記為該車民法
    上真正所有權人之認定標準，故此處所指之「汽車所有人」
    ，解釋上始能認為並非專指車籍資料上所登記之車主而言（
    臺灣高等法院臺中分院99年度交抗字第1093號裁定可值參照
    ）。是依上開說明，本件車牌號碼KPZ-409 號機車既於本件
    舉發違規前經異議人辦理報廢，則本件違規時該車之所有人
    即應依民法動產所有權歸屬之相關規定加以判斷。而按民法
    上所稱之占有人，係指對於物有事實上管領力之人；又拋棄
    動產物權者，並應拋棄動產之占有，民法第940 條、第764
    條第3 項亦規定甚明，是在本件中，異議人既然為了避免再
    因車牌號碼KPZ-409 號機車有違規行為而受罰，已於99年12
    月28日向監理站辦理報廢，主觀上因可認其有拋棄該車所有
    權之意思，故本件異議人於舉發違規時已拋棄車牌號碼KPZ-
    409 號機車所有權而非該車所有人乙節。從而本件違規事實
    既是以處罰汽車所有權人為要件，且本件違規發生時異議人
    已非車牌號碼KPZ- 409號機車所有人，則原處分機關未予詳
    查，遽對該車報廢前之原所有人即異議人為裁罰，即有未妥
    。
四、綜上，原處分機關對異議人已非車牌號碼KPZ-409 號之機車
    所有人乙節，未經詳查，遽予裁罰，故本件異議為有理由，
    爰撤銷原處分並另為異議人不罰之諭知，至於本件實際駕駛
    人蔣淑明是否為本件違規行為之實際應受罰人，則應由原處
    分機關另為適當之處置，附此敘明。
五、據上論斷，應依道路交通管理處罰條例第87條第2項、道路
    交通事件處理辦法第19條前段，裁定如主文。
中    華    民    國    100     年    11    月   14   日
                  交通法庭        法  官     鮑慧忠
以上正本證明與原本無異。
如不服本裁定，應於裁定送達後五日內向本院提出抗告狀(須附
抗告狀繕本 )。
中    華    民    國   100    年    11    月    14    日
                                    書記官  林子惠